臺灣屏東地方法院民事判決　　　　　　109年度重訴字第138號
原　　　告　陳石豹　

訴訟代理人　戴見草律師
被　　　告　洪美淑　
　　　　　　洪喬伶　
　　　　　　李洪美麗
　　　　　　洪美鳳　
上四人共同
訴訟代理人　李明益律師
被　　　告　洪進興　

　　　　　　洪進益　
上列當事人間請求分割共有物事件，本院於民國110 年11月18日
言詞辯論終結，判決如下：
    主      文
兩造共有坐落屏東縣○○鄉○○○段0 ○段00地號面積10,767平
方公尺（登記面積11,039平方公尺）土地，依下列方法分割：㈠
如附圖所示編號A 部分面積4,193 平方公尺，分歸原告取得；㈡
如附圖所示編號B 部分面積5,635 平方公尺，分歸被告李洪美麗
、洪喬伶、洪美淑、洪進興、洪進益按應有部分各1/3 、1/6 、
1/6 、1/6 、1/6 維持共有；㈢如附圖所示編號C 部分面積939
平方公尺，分歸被告公同共有。
訴訟費用由兩造按如附表所示比例負擔。
    事實及理由
一、原告主張：兩造共有坐落屏東縣○○鄉○○○段0 ○段00地
    號土地（下稱系爭土地），其登記面積為11,039平方公尺，
    實際面積則為10,767平方公尺，屬特定農業區農牧用地（耕
    地），兩造之應有部分如附表所示。系爭土地並無因其使用
    目的而有不能分割之情形，且兩造間亦未以契約訂有不分割
    之期限，惟其分割方法不能協議決定，爰依民法第823 條及
    第824 條規定，請求裁判分割系爭土地。又伊主張系爭土地
    按如主文第1 項所示方法分割等情，並聲明：兩造共有系爭
    土地，准予分割。
二、被告陳稱：同意分割，亦同意原告所提分割方法等語。
三、按各共有人，除法令另有規定外，得隨時請求分割共有物。
    但因物之使用目的不能分割或契約訂有不分割之期限者，不
    在此限。分割之方法不能協議決定，或於協議決定後因消滅
    時效完成經共有人拒絕履行者，法院得因任何共有人之請求
    ，命為下列分配：一以原物分配於各共有人。但各共有人均
    受原物之分配顯有困難者，得將原物分配於部分共有人。二
    原物分配顯有困難時，得變賣共有物，以價金分配於各共有
    人；或以原物之一部分分配於各共有人，他部分變賣，以價
    金分配於各共有人。民法第823 條第1 項及第824 條第2 項
    分別定有明文。又每宗耕地分割後每人所有面積未達0.25公
    頃者，不得分割。但有下列情形之一者，不在此限：本條
    例89年1 月4 日修正施行後所繼承之耕地，得分割為單獨所
    有。本條例89年1 月4 日修正施行前之共有耕地，得分割
    為單獨所有。農業發展條例第16條第1 項第3 款及第4 款亦
    分別設有明文。查系爭土地為一般農業區農牧用地（耕地）
    ，兩造應有部分如附表所示，系爭土地之使用目的並無不能
    分割之情形，兩造間亦未以契約訂有不分割之期限，惟其分
    割方法迄不能協議決定，系爭土地分割後之宗數，不得超過
    共有人人數，且分割後部分土地得維持共有之事實，為兩造
    所不爭執，並有土地登記謄本、地籍圖謄本及屏東縣屏東地
    政事務所110 年8 月4 日函在卷可稽（本院卷第31、173-17
    9 、285-287 頁），堪信為實在。從而，原告請求裁判分割
    系爭土地，揆諸前揭法條規定，於法即無不合，應予准許。
四、本件之爭點為：系爭土地應依何方法分割，方為公平適當？
    茲論述如下：
  ㈠按土地所有權及其面積，以登記為準，登記之面積如與實際
    測量所得之面積不符，於共有人間無爭執者，法院得逕依原
    告請求，參考地政機關實測所得之面積判決分割，並於理由
    欄敘明面積不符情節，待該判決確定後，由當事人持向地政
    機關聲請一併為更正及分割登記，毋庸由原告追加聲明，請
    求更正共有土地之面積後始為判決分割（最高法院93年度台
    上字第1635號判決意旨參照）。查系爭土地登記面積為11,0
    39平方公尺，惟經屏東縣屏東地政事務所於地籍圖上計算結
    果，實際面積為10,767平方公尺，應先行辦理面積更正，始
    得分割等情，有屏東縣屏東地政事務所110 年9 月23日屏所
    地二字第11031068500 號函所附複丈成果圖在卷可憑（見本
    院卷第345 頁）。經本院徵詢兩造意見，兩造均同意就系爭
    土地實際面積為分割（見本院卷第358 頁），依上開說明，
    本院自得依系爭土地實際面積10,767平方公尺為分割之判決
    。
  ㈡按分割共有物，究以原物分割，或變價分割為適當，法院應
    斟酌當事人意願、共有物之使用情形、物之經濟效用及全體
    共有人之利益等情形而為適當分割，不受共有人所主張分割
    方法之拘束（最高法院87年度台上字第1402號裁判意旨參照
    ）。查系爭土地西北邊毗鄰之同段75-3地號土地，業經徵收
    開闢為道路（屏58縣道，即同鄉新南路），系爭土地上並無
    地上物，由原告使用其西側部分，東側部分則為被告洪進興
    、洪進益所耕作使用等情，為兩造所不爭執，並有屏東縣萬
    丹鄉公所函及照片在卷可稽（見本院卷第181 、221-231 頁
    ）。本院審酌依原告所提方法分割系爭土地，與兩造向來使
    用系爭土地之位置相符，且兩造受分配之土地均屬方整，利
    於耕作使用，被告亦均同意按此方法分割系爭土地，因認將
    系爭土地按如主文第1 項所示方法分割，尚屬公平適當，爰
    依此方法分割系爭土地。
五、據上論結，本件原告之訴為有理由，依民事訴訟法第80條之
    1 ，判決如主文。
中    華    民    國   110    年    12    月    2     日
                  民事第二庭    法  官  林昶燁
正本係照原本作成。
如對判決上訴，須於判決送達後20日內向本院提出上訴狀，其未
表明上訴理由者，應於提出上訴後20日內向本院補提理由書狀（
均須按他造當事人之人數附繕本）。
如委任律師提起上訴者，應一併繳納上訴審裁判費。
中    華    民    國   110    年    12    月    2     日
                                書記官  鄭美雀
附表：
┌─┬────────┬──────┬──────┬────┐
│編│   共  有  人   │ 應有部分   │ 訴訟費用負 │ 備  註 │
│號│                │            │ 擔比例     │        │
├─┼────────┼──────┼──────┼────┤
│ 1│陳石豹          │ 4533/11640 │ 4533/11640 │        │
├─┼────────┼──────┼──────┼────┤
│ 2│洪進興          │ 7107/81480 │ 7107/81480 │        │
├─┼────────┼──────┼──────┼────┤
│ 3│洪進益          │ 7107/81480 │ 7107/81480 │        │
├─┼────────┼──────┼──────┼────┤
│ 4│洪美淑          │ 7107/81480 │ 7107/81480 │        │
├─┼────────┼──────┼──────┼────┤
│ 5│洪喬伶          │ 7107/81480 │ 7107/81480 │        │
├─┼────────┼──────┼──────┼────┤
│ 6│李洪美麗        │14214/81480 │14214/81480 │        │
├─┼────────┼──────┼──────┼────┤
│ 7│洪進興、洪進益、│  公同共有  │  連帶負擔  │被繼承人│
│  │洪美淑、洪喬伶、│ 7107/81480 │ 7107/81480 │洪李金葉│
│  │李洪美麗、洪美鳳│            │            │        │
└─┴────────┴──────┴──────┴────┘